ACORDAO-COMPLETO-2540645

ACÓRDÃO 4460/2022 ATA 29/2022 - SEGUNDA CÂMARA

VISTOS, relatados e discutidos estes autos nos quais, na presente fase processual, são apreciados os Embargos de Declaração opostos por Victor Grabois em face do Acórdão 10812/2021-TCU-Segunda Câmara; 
ACORDAM os ministros do Tribunal de Contas da União, reunidos em Sessão de 2ª Câmara, ante as razões expostas pelo relator e com fundamento nos arts. 32 e 34 da Lei 8.443/1992, em: 
9.1. conhecer dos Embargos de Declaração, com fundamento no art. 34 da Lei 8.443/1992, c/c art. 287 do Regimento Interno/TCU, para, no mérito, rejeitá-los; 
9.2. dar ciência da presente deliberação ao embargante, ressaltando-se que o Relatório e o Voto que o acompanham podem ser consultados no endereço .

Embargos de declaração interposto por Victor Grabois contra o Acórdão 3607/2017-TCU-2ª Câmara.

Segunda Câmara

Hospital Federal de Bonsucesso.

3. Embargante: Victor Grabois (XXX.200.547-XX).

13.1. Ministros presentes: Bruno Dantas (Presidente), Augusto Nardes, Aroldo Cedraz (Relator) e Antonio Anastasia.
13.2. Ministros-Substitutos presentes: Marcos Bemquerer Costa e André Luís de Carvalho.

AROLDO CEDRAZ

Trata-se, originariamente, de processo de Tomada de Contas Anual do Hospital Federal de Bonsucesso, relativa ao exercício de 2004, apreciado por meio do Acórdão 3607/2017-TCU-Segunda Câmara (peça 79) , nos seguintes termos:
	VISTOS, relatados e discutidos estes autos de tomada de contas do Hospital Federal de Bonsucesso, referente ao exercício de 2004.
	ACORDAM os Ministros do Tribunal de Contas da União, reunidos em Sessão da 2ª Câmara, com fundamento nos arts. 1º, inciso I; 16, incisos I, II e III, alíneas "b" e "c"; 17; 18; 19, caput; 23, incisos II e III; 28, inciso II; e 57 da Lei 8.443/1992 c/c o art. 214, inciso III, alínea "a" do Regimento Interno e ante as razões expostas pelo Relator, em:
	9.1. julgar regulares as contas de Roseli Monteiro da Silva, Irandir dos Santos Azevedo, Haroldo Araújo do Nascimento, Roberto Pereira da Silva, Raimunda Célia Miranda, Valdemar da Silva Fagundes, Fúlvia Maria dos Santos e Mary Alves Costa, dando-lhes quitação plena, com fundamento no art. 17 da Lei 8.443/1992;
	9.2. julgar regulares com ressalva as contas de Antônio Waldeck Gomes de Souza, Virla Bellonia Rezende Teixeira e Rosângela Maria da Conceição, dando-lhes quitação, com fundamento no art. 18 da Lei 8.443/1992;
	9.3. julgar irregulares as contas de Victor Grabois e de Jorge Cezar Couto de Oliveira, com fundamento no art. 16, inciso III, alíneas "b" e "c", da Lei 8.443/1992;
	9.4. julgar irregulares as contas da Multiprof - Cooperativa Multiprofissional de Serviço e da W.A. Siqueira Engenharia Ltda., com fundamento no art. 16, inciso III, alínea "c", da Lei 8.443/1992;
	9.5. condenar solidariamente os responsáveis Victor Grabois, Jorge Cezar Couto de Oliveira, Multiprof - Cooperativa Multiprofissional de Serviço e W.A. Siqueira Engenharia Ltda. ao pagamento das quantias relacionadas abaixo, com a fixação do prazo de 15 (quinze) dias, a contar da notificação, para que comprovem, perante este Tribunal, o recolhimento da dívida aos cofres do Hospital Federal de Bonsucesso, atualizada monetariamente e acrescida dos juros de mora devidos, calculados a partir das respectivas datas até a data do efetivo recolhimento, na forma prevista na legislação em vigor:
9.5.1. Responsáveis solidários: Victor Grabois, Jorge Cézar Couto de Oliveira e Multiprof - Cooperativa Multiprofissional de Serviço 
	Data
	Valor
	Débito/crédito

	5/2/2004
	R$ 14.001,05
	D

	1/3/2004
	R$ 36.165,93
	D

	29/4/2004
	R$ 47.353,47
	D

	28/7/2004
	R$ 12.686,15
	D

	27/8/2004
	R$ 8.617,34
	D

	29/9/2004
	R$ 14.170,51
	D

	8/11/2004
	R$ 13.051,26
	D

	9.5.2. Responsáveis solidários: Jorge Cézar Couto de Oliveira e Multiprof - Cooperativa Multiprofissional de Serviço 
	Data
	Valor
	Débito/crédito

	9/12/2004
	R$ 296,67
	D

	9.5.3. Responsáveis solidários: Victor Grabois, Jorge Cézar Couto de Oliveira e W.A. Siqueira Engenharia Ltda.
	Data
	Valor
	Débito/crédito

	23/1/2004
	R$ 111.983,94
	D

	17/2/2004
	R$ 3.228,41
	D

	19/2/2004
	R$ 94.852,20
	D

	8/3/2004
	R$ 3.228,41
	D

	12/4/2004
	R$ 23.544,20
	D

	10/5/2004
	R$ 2.024,71
	C

	9/6/2004
	R$ 35.377,37
	D

	29/7/2004
	R$ 34.549,51
	D

	13/8/2004
	R$ 20.829,39
	D

	10/9/2004
	R$ 20.829,39
	D

	7/10/2004
	R$ 20.830,39
	D

	19/11/2004
	R$ 20.830,39
	D

	9.5.4. Responsáveis solidários: Jorge Cézar Couto de Oliveira e W.A. Siqueira Engenharia Ltda.
	Data
	Valor
	Débito/crédito

	29/12/2004
	R$ 20.830,39
	D

	21/1/2005
	R$ 20.830,39
	D

	21/2/2005
	R$ 20.830,39
	D

	14/3/2005
	R$ 20.830,39
	D

	6/4/2005
	R$ 20.830,39
	D

	5/5/2005
	R$ 7.616,80
	C

	3/6/2005
	R$ 7.616,80
	C

	8/7/2005
	R$ 7.616,80
	C

	10/8/2005
	R$ 7.616,80
	C

	12/9/2005
	R$ 7.616,80
	C

	7/10/2005
	R$ 7.616,80
	C

	23/11/2005
	R$ 7.616,80
	C

	8/12/2005
	R$ 7.616,80
	C

	16/1/2006
	R$ 7.616,80
	C

	6/2/2006
	R$ 7.616,80
	C

	13/4/2006
	R$ 7.616,80
	C

	28/4/2006
	R$ 7.616,80
	C

	15/5/2006
	R$ 16.952,77
	C

	4/7/2006
	R$ 16.952,77
	C

	7/8/2006
	R$ 9.902,15
	C

	31/8/2006
	R$ 10.310,34
	C

	9.6. aplicar multa, individualmente, a Victor Grabois, Jorge Cézar Couto de Oliveira, Multiprof - Cooperativa Multiprofissional de Serviço e W.A. Siqueira Engenharia Ltda., nos respectivos valores de R$ 40.000,00 (quarenta mil reais) , R$ 40.000,00 (quarenta mil reais) , R$ 10.000,00 (dez mil reais) e R$ 30.000,00 (trinta mil reais) , fixando-lhes o prazo de 15 (quinze) dias, a contar das notificações, para comprovarem perante este Tribunal o recolhimento das dívidas aos cofres do Tesouro Nacional, atualizadas monetariamente desde a data do presente acórdão até a do efetivo pagamento, se for quitada após o vencimento, na forma da legislação em vigor;
	9.7. autorizar, desde logo, a cobrança judicial das dívidas, caso não atendidas as notificações;
	9.8. dar ciência deste acórdão ao órgão de controle interno para que verifique na próxima auditoria de gestão do Hospital Federal de Bonsucesso se foram adotadas medidas visando à devolução por parte de Francisca Ruth Feijão Medina e Marisa Zenaide Ribeiro Gomes de valores apurados no Processo Administrativo Disciplinar 33374.002285/2008-90; 
	9.9. remeter cópia deste acórdão, bem como do relatório e voto que o fundamentam, à Procuradoria da República no Estado do Rio de Janeiro, para as providências que entender cabíveis.
2.	Posteriormente, o Tribunal deliberou acerca do recurso de reconsideração interposto pelos responsáveis, consoante ao Acórdão 3522/2020-TCU-Segunda Câmara (peça 155) , a saber:
	VISTOS, relatados e discutidos estes autos que apreciam Recursos de Reconsideração interpostos por Victor Grabois, Jorge Cézar Couto de Oliveira e pela empresa W. A. Siqueira Engenharia Ltda. contra o Acórdão 3607/2017-TCU-Segunda Câmara;
	ACORDAM os Ministros do Tribunal de Contas da União, reunidos em Sessão da 2ª Câmara, ante as razões expostas pelo Relator, e com fundamento nos arts. 32, inciso I e 33, da Lei 8.443/1992, em:
	9.1. conhecer dos Recursos de Reconsideração interpostos por W. A. Siqueira Engenharia Ltda., Victor Grabois e Jorge Cézar Couto de Oliveira;
	9.2. negar provimento aos recursos interpostos por W. A. Siqueira Engenharia Ltda. e Jorge Cézar Couto de Oliveira;
	9.3. dar provimento parcial ao recurso interposto por Victor Grabois, tão-somente para afastar a sua responsabilidade solidária pelo dano apurado no Contrato 3/2003, excluindo o seu nome do item 9.5.1 do Acórdão 3607/2017-TCU-Segunda Câmara;
	9.4. reduzir o valor da multa aplicada a Victor Grabois por meio do item 9.6 do Acórdão 3607/2017-TCU-Segunda Câmara para o valor de R$ 25.000,00 (vinte e cinco mil reais) ;
	9.5. dar ciência desta deliberação aos recorrentes.
3.	Irresignados, os responsáveis interpuseram embargos de declaração, os quais restaram rejeitados, consoante ao Acórdão 1635/2021-TCU-Segunda Câmara (peça 183) , conforme reproduzido a seguir:
	VISTOS, relatados e discutidos estes autos que tratam de Embargos de Declaração opostos, individualmente, por Victor Grabois, por Jorge Cezar Couto de Oliveira e pela empresa W. A. Siqueira Engenharia Ltda., contra o Acórdão 3522/2020-TCU-Segunda Câmara;
	ACORDAM os ministros do Tribunal de Contas da União, reunidos em Sessão de 2ª Câmara, ante as razões expostas pelo relator e com fundamento nos arts. 32 e 34 da Lei 8.443/1992, em:
	9.1. conhecer dos Embargos de Declaração opostos por Victor Grabois, por Jorge Cezar Couto de Oliveira e pela empresa W. A. Siqueira Engenharia Ltda., para, no mérito, rejeitá-los;
	9.2. dar ciência desta deliberação aos recorrentes.
4.	Em mais um apelo recursal (Peça 200, nominada equivocadamente de pedido de reexame) , o Sr. Victor Grabois apresentou irresignação quanto ao Acórdão 3522/2020-TCU-Segunda Câmara (Peça 155) . Por meio do Acórdão 10812/2021-TCU-Segunda Câmara (Peça 213) , o Tribunal deliberou por não conhecer do recurso, por ser inadequado para combater a deliberação que apreciou o recurso de reconsideração anteriormente apreciado, in verbis:
 
	Trata-se de recurso de reconsideração interposto pelo Sr. Victor Grabois contra os termos do Acórdão 3522/2020-TCU-Segunda Câmara, que apreciou Recursos de Reconsideração interpostos por W. A. Siqueira Engenharia Ltda., Victor Grabois (ex-Diretor-Geral) e Jorge Cézar Couto de Oliveira (ex-Chefe da Divisão Administrativa) do HFB, em face do Acórdão 3607/2017-TCU-Segunda Câmara, de relatoria do Ministro José Mucio Monteiro.
	considerando que no âmbito deste Tribunal não é admitida a interposição de recurso de mesma espécie contra deliberação que apreciou o primeiro recurso interposto, exceto embargos de declaração, nos termos do art. 278, § 4º, do Regimento Interno/TCU;
     	considerando os pareceres uniformes da Secretaria de Recursos e do Ministério Público junto ao TCU pelo não conhecimento do recurso;
	ACORDAM os ministros do Tribunal de Contas da União, reunidos em sessão de 2ª Câmara, com fundamento nos arts. 32, inciso I e parágrafo único, e 48, parágrafo único, da Lei 8.443/1992; e 285, caput e §2º, do Regimento Interno, em não conhecer do recurso de reconsideração R007 (peça 200) , interposto por Victor Grabois, por ser inadequado para combater deliberação que apreciou recurso de reconsideração anterior, nos termos do art. 278, § 4º, do Regimento Interno/TCU, devendo o processo prosseguir com as providências necessárias ao cumprimento do acórdão condenatório, de acordo com os pareceres emitidos nos autos.
1. Processo TC-Processo 017.863/2005-0 (TOMADA DE CONTAS - Exercício: 2004) 
	1.1. Apensos: Processo 004.806/2004-9 (RELATÓRIO DE ACOMPANHAMENTO) 
	1.2. Responsáveis: Antônio Waldeck Gomes de Souza (XXX.016.427-XX) ; Fulvia Maria dos Santos (XXX.289.838-XX) ; Haroldo Araújo do Nascimento (XXX.815.357-XX) ; Irandir dos Santos Azevedo (XXX.099.237-XX) ; Jorge Cezar Couto de Oliveira (XXX.334.187-XX) ; Mary Alves Costa (XXX.161.257-XX) ; Multiprof - Cooperativa Multiprofissional de Serviço (01.466.841/0001-51) ; Raimunda Celia Miranda (XXX.930.202-XX) ; Roberto Pereira da Silva (XXX.695.447-XX) ; Roseli Monteiro da Silva (XXX.225.357-XX) ; Rosângela Maria da Conceição (XXX.270.667-XX) ; Valdemar da Silva Fagundes (XXX.083.561-XX) ; Victor Grabois (XXX.200.547-XX) ; Virla Bellonia Rezende (XXX.791.627-XX) ; W A Siqueira Engenharia Ltda (27.500.404/0001-09) 
	1.3. Recorrente: Victor Grabois (XXX.200.547-XX) 
	1.4. Órgão/Entidade: Hospital Federal de Bonsucesso.
	1.5. Relator: Ministro Aroldo Cedraz.
	1.6. Representante do Ministério Público: Subprocurador-Geral Lucas Rocha Furtado.
	1.7. Relator da deliberação recorrida: Ministro Aroldo Cedraz.
	1.8. Unidades Técnicas: Secretaria de Recursos (Serur) ; Secretaria de Controle Externo da Saúde (SecexSaude) .
	1.9. Representação legal: Alexandre Luís Diniz Ramalho (146779/OAB-RJ) e outros, representando W A Siqueira Engenharia Ltda; André Andrade Viz (57.863/OAB-RJ) e outros, representando Victor Grabois; Fabiana Lucia Schmidt Duvivier de Albuquerque Melo (109.568/OAB-RJ) e outros, representando Multiprof - Cooperativa Multiprofissional de Serviço. 
	1.10. Determinações/Recomendações/Orientações: não há.
Dados da Sessão:Ata n° 29/2021 - 2ª Câmara 
Data: 17/8/2021 - Telepresencial
 (...) 
5.	Por fim, o Sr. Victor Grabois apresentou novos embargos de declaração (peça 217) , nos termos a seguir transcritos: 
	VICTOR GRABOIS, por seu advogado e procurador infra-assinado, nos autos do TOMADA DE CONTAS ESPECIAL em referência, vem a V. Exa., tempestivamente, com fundamento no art. 34 da Lei Orgânica do Tribunal de Contas da União e art. 277, III e 287 do RITCU, opor EMBARGOS DE DECLARAÇÃO, com os seguintes fundamentos: 
I - DA TEMPESTIVIDADE 
	O Embargante foi intimado no dia 31/08/2021, a contagem do prazo começou no dia 10/09/2021, considerando o prazo de 10 dias corridos. 
	Desta forma, protocolado na data de hoje, torna-se tempestivo, o presente recurso. 
II - DAS RAZÕES DOS EMBARGOS 
	Preliminarmente, o Recorrente apresentou Recurso de Reconsideração em face do Acórdão 3607/2017-TCU-Segunda Câmara, este que acolheu parcialmente a exclusão de sua responsabilidade solidária quanto ao contrato 03/2003, e reduziu o montante da multa aplicada, nos termos do Acórdão 3522/2020-TCU-Segunda Câmara. 
	Adiante, opôs Embargos de Declaração, visando o pronunciamento sobre a prescrição, matéria de mérito, diante da superveniente interpretação dada ao STF ao artigo 37, §5º da Carta Magna - Tema 899, que sedimentou entendimento sobre a prescrição quinquenal, tendo sido julgados conforme Acórdão 1635/2021, este que não foi acolhido. 
	Diante de tal decisão, o defendente interpôs Perdido de Reexame nos termos do art. 286 do RITCU, requerendo o acolhimento a aplicação, em alinhamento ao entendimento do Supremo Tribunal Federal fixado pelo Tema 899, da prescrição quinquenal, reconhecendo a ocorrência da prescrição intercorrente diante dos marcos prescricionais. 
	Em sede de Acórdão, através de Excerto, este Tribunal decidiu com fundamento nos arts. 32, inciso I e parágrafo único, e 48, parágrafo único, da Lei 8.443/1992; e 285, caput e §2º, do Regimento Interno, por não conhecer do recurso de reconsideração por ser inadequado para combater deliberação que apreciou recurso de reconsideração anterior, nos termos do art. 278, § 4º, do Regimento Interno/TCU. 
	Vejamos a fundamentação do Sr. Ministro para não acolher o Pedido de Reexame: 
"Considerando que no âmbito deste Tribunal não é admitida a interposição de recurso de mesma espécie contra deliberação que apreciou o primeiro recurso interposto, exceto embargos de declaração, nos termos do art. 278, § 4º, do Regimento Interno/TCU; considerando os pareceres uniformes da Secretaria de Recursos e do Ministério Público junto ao TCU pelo não conhecimento do recurso; ACORDAM os ministros do Tribunal de Contas da União, reunidos em sessão de 2ª Câmara, com fundamento nos arts. 32, inciso I e parágrafo único, e 48, parágrafo único, da Lei 8.443/1992; e 285, caput e §2º, do Regimento Interno, em não conhecer do recurso de reconsideração R007 (peça 200) , interposto por Victor Grabois, por ser inadequado para combater deliberação que apreciou recurso de reconsideração anterior, nos termos do art. 278, § 4º, do Regimento Interno/TCU, devendo o processo prosseguir com as providências necessárias ao cumprimento do acórdão condenatório, de acordo com os pareceres emitidos nos autos." 
	Assim, são cabíveis os presentes Embargos de Declaração que objetiva a integração do Acórdão (nº de peça 213) , proferido por esta Câmara, no que tange ao conteúdo suscitado no Pedido de Reexame e na questão de sua inadmissibilidade.
II.I - DA OMISSÃO NO QUE TANGE AO RECEBIMENTO DO PEDIDO DE REEXAME COMO RECURSO DE RECONSIDERAÇÃO 
	O julgamento que inadmitiu o Pedido de Reexame foi fundamentado nos seguintes termos: 
"Trata-se de recurso de reconsideração interposto pelo Sr. Victor Grabois contra os termos do Acórdão 3522/2020-TCU-Segunda Câmara, que apreciou Recursos de Reconsideração interpostos por W. A. Siqueira Engenharia Ltda., Victor Grabois (ex-Diretor-Geral) e Jorge Cézar Couto de Oliveira (ex-Chefe da Divisão Administrativa) do HFB, em face do Acórdão 3607/2017-TCU-Segunda Câmara, de relatoria do Ministro José Mucio Monteiro". 
 (...) 
"Por ser inadequado para combater deliberação que apreciou recurso de reconsideração anterior, nos termos do art. 278, § 4º, do Regimento Interno/TCU, devendo o processo prosseguir com as providências necessárias ao cumprimento do acórdão condenatório, de acordo com os pareceres emitidos nos autos". 
	Com a devida vênia, o Acórdão embargado, do tipo Excerto, merece aclaramento, pois o recurso que alude este julgado, trata-se de Pedido de Reexame, disposto no art. 277, II do RITCU, fundamentado no art. 286 do RITCU1. 
	Com efeito, o juízo de admissibilidade, realizado pelo tribunal a quo, merece trazer aclaramento à preliminar de admissibilidade, por se tratar de Pedido de Reexame, interposto pelo ora embargante, o qual esta Câmara é competente, nos termos do art. 277, II, 286 e 17, VII do RITCU2, possibilitando o pleno exercício do direito a ampla defesa e contraditório conforme insculpido no art. 5º, LV da Constituição Federal, diante da imputação de débito no âmbito de fiscalização do contrato 03/2003. 
	Desta forma, o propósito preliminar dos presentes embargos declaratórios trata-se do aclaramento do Acórdão, do tipo Excerto, de nº 10812/2021, desta Câmara, quanto ao tema admissibilidade do Pedido de Reexame interposto, que não restou conhecido pela fungibilidade que lhe foi atribuída, sem a adequada fundamentação. 
II.II - DO NECESSÁRIO PRONUNCIAMENTO SOBRE A PRESCRIÇÃO INTERCORRENTE QUINQUENAL - DO TEMA 899 DO STF - DA PRESCRIÇÃO ESTABELECIDA NA LEI 9873/99 
	O segundo ponto destes embargos declaratórios, pleiteia que seja examinada a potencial omissão que se depreende do julgado. Qual seja, o Acórdão Embargado, não se pronunciou sobre a questão de mérito e matéria de ordem pública levantada no Pedido de Reexame, no que tange a prescrição intercorrente quinquenal da pretensão do ressarcimento do débito apurado. 
	Todavia, insta ressaltar que em Acórdão anterior, de nº 1635/2021, ao enfrentar as razões de Embargos de Declaração opostos em momento anterior, foi manifestado entendimento conferindo interpretação diversa da que vem sendo dada ao Tema 899 do STF, rejeitando-os ainda ante o entendimento que se pretendia. 
	Ficou evidente, pois, que a tese fixada pelo Supremo Tribunal Federal no tema 899 suscita dúvidas no tocante sua extensão e aplicação, optando o órgão julgador por adotar a prescrição decenal, diante da leitura do caso concreto em que ocorreu seu julgamento perante a Excelsa Corte, em detrimento do Recorrente, sem adentrar aos fundamentos necessários de sua sustentabilidade. 
	O entendimento, contudo, resulta em grave lesão às garantias fundamentais estabelecidas na Constituição, notadamente à segurança jurídica, e a matéria inerente a prescrição deveria, inclusive, ser pronunciada de ofício. 
	Não obstante, no que se refere a atribuição dos efeitos infringentes, o Regimento interno deste tribunal dispõe: 
Art. 298. Aplicam-se subsidiariamente no Tribunal as disposições das normas processuais em vigor, no que couber e desde que compatíveis com a Lei Orgânica. 
	Nesta linha, o art. 927 do Código de processo Civil, traz: 
Art. 927. Os juízes e os tribunais observarão: 
I - as decisões do Supremo Tribunal Federal em controle concentrado de constitucionalidade; 
§ 3º Na hipótese de alteração de jurisprudência dominante do Supremo Tribunal Federal e dos tribunais superiores ou daquela oriunda de julgamento de casos repetitivos, pode haver modulação dos efeitos da alteração no interesse social e no da segurança jurídica. 
	Com efeito, torna-se imprescindível que todos os envolvidos com a prestação jurisdicional levem em consideração, ao realizarem o seu trabalho, a jurisprudência, evitando desta forma a insegurança jurídica. 
	Desta forma, trazemos à baila: 
	De certo, que aplicável é o art. 1º da Lei 9873/99 que estabelece o prazo prescricional de cinco anos para a ação sancionatória da Administração Pública Federal, contados da prática do ato, vejamos: 
Art. 1º Prescreve em cinco anos a ação punitiva da Administração Pública Federal, direta e indireta, no exercício do poder de polícia, objetivando apurar infração à legislação em vigor, contados da data da prática do ato ou, no caso de infração permanente ou continuada, do dia em que tiver cessado. 
	Em conformidade, o Supremo Tribunal Federal, atribuiu a Lei 9873/1999, caráter regulatório geral da prescrição do exercício da pretensão sancionatória da administração pública. Vejamos: 
Direito administrativo. Mandado de segurança. Multas aplicadas pelo TCU. Prescrição da pretensão punitiva. Exame de legalidade. 1. A prescrição da pretensão punitiva do TCU é regulada integralmente pela Lei nº 9.873/1999, seja em razão da interpretação correta e da aplicação direta desta lei, seja por analogia. 2. Inocorrência da extinção da pretensão punitiva no caso concreto, considerando-se os marcos interruptivos da prescrição previstos em lei. 3. Os argumentos apresentados pelo impetrante não demonstraram qualquer ilegalidade nos fundamentos utilizados pelo TCU para a imposição da multa. 4. Segurança denegada. (STF - MS: 32201 DF - DISTRITO FEDERAL 9990105-96.2013.1.00.0000, Relator: Min. ROBERTO BARROSO, Data de Julgamento: 21/03/2017, Primeira Turma, Data de Publicação: DJe-173 07-08-2017) 
AGRAVO REGIMENTAL EM MANDADO DE SEGURANÇA. PRETENSÃO PUNITIVA DO TRIBUNAL DE CONTAS DA UNIÃO. TOMADA DE CONTAS ESPECIAL. PRESCRIÇÃO. OBSERVÂNCIA DA LEI 9.873/1999. SUBSISTÊNCIA DA DECISÃO AGRAVADA. AGRAVO A QUE SE NEGA PROVIMENTO. I - As razões do agravo regimental são inaptas para desconstituir os fundamentos da decisão agravada, que, por isso, se mantêm hígidos. II - Excetuados os ressarcimentos de valores perseguidos na esfera judicial decorrentes da ilegalidade de despesa ou da irregularidade de contas, a aplicabilidade de sanções administrativas pelo TCU sofrem os efeitos fulminantes da passagem de tempo, de acordo com os prazos previstos em lei. III - Agravo regimental a que se nega provimento. 
	O Superior Tribunal de Justiça, também tem seguido o mesmo entendimento:
PROCESSUAL CIVIL E ADMINISTRATIVO. RECURSO ESPECIAL. TRIBUNAL DE CONTAS DA UNIÃO. PROCESSO DE TOMADA DE CONTAS ESPECIAL. VIOLAÇÃO A INSTRUÇÃO NORMATIVA. EXAME INCABÍVEL EM SEDE DE APELO ESPECIAL. ARTS. 31 E 57 DA LEI 8.443/92, 471 DO CPC, 884 DO CC, 26, VI, E 27, § 1º, DA LEI 9.784/99. AUSÊNCIA DE PREQUESTIONAMENTO. SÚMULA 211/STJ. TESE DE PRESCRIÇÃO ADMINISTRATIVA. AUSÊNCIA OU FALHA NA PRESTAÇÃO DE CONTAS. IMPUTAÇÃO DO DÉBITO E APLICAÇÃO DE SANÇÃO. NÃO CONFIGURAÇÃO DE HIPÓTESE DE IMPRESCRITIBILIDADE. LACUNA LEGISLATIVA. NECESSIDADE DE INTEGRAÇÃO POR ANALOGIA. APLICAÇÃO DO PRAZO QUINQUENAL. DECURSO. OCORRÊNCIA. 6. Na tomada de contas especial, diversamente, o ônus da prova incumbe ao responsável pela aplicação dos recursos repassados, que se torna o responsável pelo débito e multa por mera presunção de prejuízo ao erário se ausente ou falha a prestação de contas. Nessas circunstâncias, a atuação administrativa deve encontrar limites temporais, sob pena de sujeitar os responsáveis pela aplicação de repasses de verbas federais a provarem, eles, a qualquer tempo, mesmo que decorridas décadas, a adequada aplicação dos recursos que um dia geriram, em flagrante ofensa a princípios basilares do Estado de Direito, como a segurança jurídica e ampla defesa. 7. Em virtude da lacuna legislativa, pois não há previsão legal de prazo para a atuação do Tribunal de Contas da União, deve ser-lhe aplicado o prazo quinquenal, por analogia aos arts. 1º do Decreto 20.910/32 e 1º da Lei 9.873/99. (STJ - REsp: 1480350 RS 2014/0142962-8, Relator: Ministro BENEDITO GONÇALVES, Data de Julgamento: 05/04/2016, T1 - PRIMEIRA TURMA, Data de Publicação: DJe 12/04/2016) Grifos nossos. 
RECURSO ESPECIAL REPRESENTATIVO DE CONTROVÉRSIA. RITO DO ARTIGO543-C DO CÓDIGO DE PROCESSO CIVIL. EXERCÍCIO DO PODER DE POLÍCIA.MULTA ADMINISTRATIVA. EXECUÇÃO FISCAL. PRAZO PRESCRICIONAL.INCIDÊNCIA DO DECRETO Nº 20.910/32. PRINCÍPIO DA ISONOMIA. 1. É de cinco anos o prazo prescricional para o ajuizamento da execução fiscal de cobrança de multa de natureza administrativa, contado do momento em que se torna exigível o crédito (artigo 1º do Decreto nº 20.910/32) . 2. Recurso especial provido. (STJ - REsp: 1105442 RJ 2008/0252043-8, Relator: Ministro HAMILTON CARVALHIDO, Data de Julgamento: 09/12/2009, S1 - PRIMEIRA SEÇÃO, Data de Publicação: DJe 22/02/2011) 
	Deste modo, fica evidente que no âmbito do STF, as regras sobre prescrição previstas na Lei nº 9.873/1999 foram aplicadas para tutelar a pretensão punitiva do TCU pela segunda turma em 2019 (STF, MS 35.512/DF, Rel. Min. Ricardo Lewandowski) e pela primeira turma em 2017, quando se decidiu que "a prescrição da pretensão punitiva do TCU é regulada integralmente pela Lei nº 9.873/1999, seja em razão da interpretação correta e da aplicação direta desta lei, seja por analogia" (STF, MS 32.201/DF, Rel. Min. Roberto Barroso) . 
	A jurisprudência colaciona demonstra a efetiva aplicação da prescrição quinquenal no âmbito do Tribunal de Contas da União, que não pode se furtar ao seu acolhimento em casos cujos marcos temporais determinem sua incidência. 
	A interpretação que vem sendo dada pelo Supremo Tribunal Federal acerca do entendimento consolidado pelo Tema 899 é visto na decisão a seguir reproduzida, da lavra monocrática do Ministro LEWANDOWSKI, que em sede liminar reconheceu a plausibilidade da prescrição invocada, em hipótese semelhante ao presente caso, vejamos: 
	Trata-se de mandado de segurança com pedido de liminar impetrado por Guido Mantega contra ato praticado pelo Ministro do Tribunal de Contas da União Augusto Sherman Cavalcanti, nos autos da Tomada de Contas Especial Processo 033.879/2018-4. O impetrante narra que a referida TC versa sobre fatos ocorridos entre outubro de 2007 e dezembro de 2009. Aduz que o ato apontado como ilegal teria determinado que todos os responsáveis nela arrolados, nos termos da instrução elaborada pela equipe técnica daquela Corte de contas, apresentassem os devidos esclarecimentos. Segundo afirma, a decisão questionada teria desconsiderado a "patente ocorrência da prescrição da pretensão sancionatória e de ressarcimento, recusando-se a aplicar o prazo prescricional de cinco anos. (...) É o relatório suficiente (...) . Ademais, ao menos neste juízo inicial, trata-se de controle externo exercido pelo TCU com vistas à aplicação das sanções previstas em lei e ao ressarcimento de valores, de modo que a hipótese dos autos aproxima-se mais do Tema 899 de Repercussão Geral (RE 636.886-RG/AL, Rel. Min. Alexandre de Moraes) , o qual já foi objeto de deliberação pelo Supremo Tribunal Federal, em acórdão assim ementado: "CONSTITUCIONAL E ADMINISTRATIVO. REPERCUSSÃO GERAL. EXECUÇÃO FUNDADA EM ACÓRDÃO PROFERIDO PELO TRIBUNAL DE CONTAS DA UNIÃO. PRETENSÃO DE RESSARCIMENTO AO ERÁRIO. ART. 37, § 5º, DA CONSTITUIÇÃO FEDERAL. PRESCRITIBILIDADE. 1. A regra de prescritibilidade no Direito brasileiro é exigência dos princípios da segurança jurídica e do devido processo legal, o qual, em seu sentido material, deve garantir efetiva e real proteção contra o exercício do arbítrio, com a imposição de restrições substanciais ao poder do Estado em relação à liberdade e à propriedade individuais, entre as quais a impossibilidade de permanência infinita do poder persecutório do Estado. 2. Analisando detalhadamente o tema da 'prescritibilidade de ações de ressarcimento', este SUPREMO TRIBUNAL FEDERAL concluiu que, somente são imprescritíveis as ações de ressarcimento ao erário fundadas na prática de ato de improbidade administrativa doloso tipificado na Lei de Improbidade Administrativa - Lei 8.429/1992 (TEMA 897) . Em relação a todos os demais atos ilícitos, inclusive àqueles atentatórios à probidade da administração não dolosos e aos anteriores à edição da Lei 8.429/1992, aplica-se o TEMA 666, sendo prescritível a ação de reparação de danos à Fazenda Pública. 3. A excepcionalidade reconhecida pela maioria do SUPREMO TRIBUNAL FEDERAL no TEMA 897, portanto, não se encontra presente no caso em análise, uma vez que, no processo de tomada de contas, o TCU não julga pessoas, não perquirindo a existência de dolo decorrente de ato de improbidade administrativa, mas, especificamente, realiza o julgamento técnico das contas à partir da reunião dos elementos objeto da fiscalização e apurada a ocorrência de irregularidade de que resulte dano ao erário, proferindo o acórdão em que se imputa o débito ao responsável, para fins de se obter o respectivo ressarcimento. 4. A pretensão de ressarcimento ao erário em face de agentes públicos reconhecida em acórdão de Tribunal de Contas prescreve na forma da Lei 6.830/1980 (Lei de Execução Fiscal) . 5. Recurso Extraordinário DESPROVIDO, mantendo-se a extinção do processo pelo reconhecimento da prescrição. Fixação da seguinte tese para o TEMA 899: 'É prescritível a pretensão de ressarcimento ao erário fundada em decisão de Tribunal de Contas '". Nessa linha de raciocínio, afigura-se recomendável, ainda que por cautela, seja melhor apurado o decurso de eventual prazo prescricional, inclusive quanto aos seus marcos iniciais, suspensivos e interruptivos. A plausibilidade do direito invocado, neste momento, impõe a concessão da liminar, até que ocorra o exame vertical dos prazos operados e das causas interruptivas da prescrição, especialmente após a oitiva da autoridade tida como coatora. Isso posto, defiro o pedido de liminar para que seja suspensa, com relação ao impetrante, a Tomada de Contas Especial Processo 033.879/2018-4, até o julgamento do mérito do presente writ. Comunique-se, com urgência. Notifique-se a autoridade apontada como coatora, qual seja, o Ministro do TCU Augusto Sherman Cavalcanti, relator da TC Processo 033.879/2018-4, para que preste informações, no prazo de 10 (dez) dias. (STF - MS: 37664 DF 0038230-90.2021.1.00.0000, Relator: RICARDO LEWANDOWSKI, Data de Julgamento: 05/02/2021, Data de Publicação: 09/02/2021) Grifos nossos. 
	Diante do exposto, merece ser integrada por esta Câmara, o acórdão ora embargado, para que, de acordo com entendimento já explicitado pelo Supremo Tribunal Federal, para enfrentamento sobre a inafastável aplicação ao caso vertente da prescrição intercorrente deve ser pronunciada, diante do decurso de prazo de cinco anos, sem que fosse consumada a pretensão de ressarcimento, conforme análise temporal dos marcos temporais abaixo indicados: 
	Fatos geradores iniciados em 2004
	(...) 
	Portanto, observa-se, diante dos marcos temporais do caso concreto, que evidente que incide no caso vertente a prescrição quinquenal, merecendo integração o Acordão embargado, para que emita pronunciamento da questão prescricional, trazendo o necessário aclaramento ao julgado, atribuindo-lhe efeitos infringentes, para reconhecer a aplicação do tema 899 do STF ao caso vertente, e pronunciar a prescrição da pretensão de ressarcimento.
	III - DO PEDIDO 
	Ante o exposto, requer o conhecimento e provimento dos Embargos e declaração, para que seja integrada o acordão no que tange a admissibilidade e conhecimento do Pedido de Reexame interposto, sem prejuízo da sua necessária integração diante do pronunciamento sobre a matéria de ordem pública cognoscível inclusive de oficio, para que se lhes dê provimento, com efeitos infringentes , para que se pronuncie a prescrição em relação ao ora embargante, por superado o lustro legal para persecução estatal de cinco anos contados da data da suposta prática do ato, nos termos da Lei 9783/99 , em alinhamento ao entendimento do Supremo Tribunal Federal, como medida de JUSTIÇA!
	
	É o Relatório.

André Andrade Viz (57.863/OAB-RJ).

Não atuou.

TOMADA DE CONTAS ANUAL. REPACTUAÇÃO DO CONTRATO DE MANUTENÇÃO PREDIAL COM ÍNDICES EXCESSIVOS. CONTAS IRREGULARES DE DOIS RESPONSÁVEIS E DAS EMPRESAS CONTRATADAS. DÉBITO. MULTA. RECURSO DE RECONSIDERAÇÃO. CONHECIMENTO. PROVIMENTO PARCIAL AO RECURSO DE VICTOR GRABOIS. AFASTAMENTO DE RESPONSABILIDADE POR PARTE DO DANO. REDUÇÃO DA MULTA. NÃO PROVIMENTO DOS DEMAIS RECURSOS. CIÊNCIA. EMBARGOS DE DECLARAÇÃO. CONHECIMENTO. INEXISTÊNCIA DE OMISSÃO, CONTRADIÇÃO OU OBSCURIDADE. TENTATIVA DE REDISCUSSÃO DE MÉRITO. IMPOSSIBILIDADE. INTUITO PROTELATÓRIO DO RECURSO. REJEIÇÃO. ARQUIVAMENTO. CIÊNCIA.

TOMADA DE CONTAS (TC)

Secretaria de Recursos (Serur); Secretaria de Controle Externo da Saúde (SecexSaúde).

De início, cabe conhecer dos embargos de declaração, eis que adimplidos os requisitos aplicáveis à espécie, pois o recurso é tempestivo e o embargante suscitou possível omissão no Acórdão 10812/2021-TCU-Segunda Câmara.
2.	Em seu apelo, o causídico apresenta irresignação quanto ao recebimento do pedido de reexame como recurso de reconsideração, ademais de complementar os embargos solicitando o "necessário pronunciamento sobre a prescrição intercorrente quinquenal - Tema 899 do STF - Da Prescrição estabelecida na Lei 9.873/99". 
3.	Quanto ao mérito, verifico que não assiste razão ao embargante em nenhuma de suas alegações, devendo ser rejeitado o recurso, pelos fundamentos a seguir, em especial por se tratar de tentativa de rediscussão de questão de mérito, já enfrentada em julgamento anterior, pelo Tribunal, no presente processo.
4.	Primeiro, inexiste omissão a ser suprida, eis que restou devidamente esclarecido no âmbito do Acórdão 10812/2021-TCU-Segunda Câmara que "não é admitida a interposição de recurso de mesma espécie contra deliberação que apreciou o primeiro recurso interposto, exceto embargos de declaração, nos termos do art. 278, § 4º, do Regimento Interno/TCU". 
5.	O embargante olvida que o presente processo trata de tomada de contas, para a qual são oponíveis apenas um recurso de reconsideração (já manejado e apreciado) e um recurso de revisão, além dos próprios embargos de declaração, nas condições definidas no Regimento Interno do Tribunal (arts. 285, 287 e 288) .
6.	O pedido de reexame apresentado anteriormente não é oponível em face do presente processo, a saber (RI/TCU) : 
Art. 286. Cabe pedido de reexame de decisão de mérito proferida em processo concernente a ato sujeito a registro e a fiscalização de atos e contratos. 
Parágrafo único. Ao pedido de reexame aplicam-se as disposições do caput e dos parágrafos do art. 285.
7.	Assim, a reconsideração solicitada à peça 200, nominada equivocadamente de "Pedido de Reexame", foi corretamente não conhecida pelo Tribunal, em razão da sua inadequação, nos termos do artigo 278, § 4º, do Regimento Interno/TCU, por ser a segunda vez que o mesmo responsável a interpôs. 
8.	E superada a preliminar de admissibilidade, não há que se falar em discussão de questão de mérito, referente à possível prescrição ressarcitória.
9.	Nesse contexto, reforço que o inconformismo do embargante denota apenas a intenção de rediscutir a matéria mais uma vez, pela via oblíqua dos Embargos de Declaração, o que é inviável por meio do recurso eleito, possuindo, o presente apelo, caráter manifestamente protelatório, visando a obstar, em última análise, o trânsito em julgado do aresto condenatório.
10.	O embargante, sob o frágil pretexto da suposta omissão e da prescrição intercorrente quinquenal, tenta submeter novamente para apreciação da Corte de Contas argumentos apresentados em embargos anteriores (peça 176) , já devidamente apreciados por este Tribunal por meio do Acórdão 1635/2021-TCU-Segunda Câmara (peça 183) .
11.	É cediço que, em regra, os embargos não se prestam à alteração do mérito das decisões embargadas, eis que têm por finalidade aclarar ou corrigir obscuridade, omissão ou contradição, comprovadamente presentes na própria deliberação recorrida, não apenas alegadas, consoante prescrevem os arts. 34, caput, da Lei 8.443/1992 e 287 do Regimento Interno/TCU.
12.	Por fim, valendo-me do caráter pedagógico que pode ser conferido às deliberações do Tribunal, reproduzo a seguir excerto do voto que proferi (peça 184) quando da prolação do Acórdão 1635/2021-TCU-Segunda Câmara:
 
20. Em relação a Victor Grabois, este recorrente também apresenta inovação argumentativa, consistente na suscitada prescrição da ação de ressarcimento do débito apurado. Tratando-se, entretanto, de matéria de ordem pública, cabe um esclarecimento. A esse respeito, transcrevo excerto bastante elucidativo do Voto condutor do Acórdão 5236/2020-TCU-Primeira Câmara (Rel. Min. Benjamin Zymler) : 
12. Enfatizo que estou aplicando a jurisprudência atual desta Corte de Contas sobre a matéria, consolidada na Súmula 282, para a prescrição do débito apurado e, no que tange à eventual aplicação de sanções, no incidente de uniformização de jurisprudência apreciado pelo Acórdão 1441/2016-TCU-Plenário, que adotou o prazo geral de prescrição indicado no art. 205 do Código Civil. Não desconheço que recentemente o Supremo Tribunal Federal, no âmbito do RE 636886/AL, fixou o seguinte enunciado para o Tema 899: 'É prescritível a pretensão de ressarcimento ao erário fundada em decisão de Tribunal de Contas'. Não obstante essa respeitável decisão, ainda pairam diversas dúvidas sobre a matéria, pois é possível a conclusão de que a deliberação não tratou da prescrição do processo de controle externo levado a cabo perante o Tribunal de Contas da União, mas sim da prescrição intercorrente ocorrida durante a fase de execução do acórdão condenatório do Tribunal.
13. A decisão do STF versou sobre recurso extraordinário interposto pela União contra acórdão do Tribunal Regional Federal da 5ª Região que negou provimento a embargos de declaração opostos contra acórdão de sua lavra, assim ementado:
'EMENTA: TRIBUTÁRIO. PROCESSUAL CIVIL. EXECUÇÃO FISCAL. PROCESSO PARALISADO POR MAIS DE CINCO ANOS. PRESCRIÇÃO INTERCORRENTE. OCORRÊNCIA. 1. Para fins práticos, deve-se observar quando a Fazenda Pública foi intimada a providenciar o andamento do feito. Passados cinco anos sem diligências concretas, ocorre a prescrição intercorrente. Caso haja suspensão na forma do art. 40, da Lei n. 6.830/80, ocorre a extinção se o feito permanecer paralisado por mais de seis anos. 2. Na hipótese dos autos, houve o arquivamento sem baixa do processo em 12.08.1999 e até a data da sentença extintiva do feito em 05.06.2006, a Fazenda Nacional não apresentou nenhuma medida concreta quanto à localização do devedor ou de seus bens. Revela-se, portanto, inequívoca a ocorrência da prescrição intercorrente.'
14. No caso, a Fazenda Pública deixou a ação paralisada por mais de seis anos, o que ensejou a declaração de prescrição intercorrente no aludido caso concreto. Como se vê da leitura da ementa, a questão controversa em discussão naquela deliberação era unicamente a prescrição intercorrente ocorrida durante a fase de execução do acórdão condenatório do Tribunal.
15. Com base nessa possível interpretação, a matéria decidida no aludido feito não teria nenhuma repercussão de ordem prática e jurídica na presente tomada de contas especial, cujo título executivo extrajudicial ainda não se formou. Caso a AGU, na execução de eventual decisão condenatória proferida neste feito, deixe de adotar as medidas pertinentes dentro do prazo de cinco anos, aí sim haverá a aplicação da tese emanada no RE 636886, com o reconhecimento da prescrição intercorrente da ação de ressarcimento ao erário fundada em decisão de Tribunal de Contas (a ação de execução fiscal) , pela hipotética inação da Fazenda Pública.
16. Ainda que se interprete que a decisão do STF seja também aplicável à tramitação do processo de controle externo no âmbito do TCU, exsurgem outras diversas questões fundamentais para que esta Corte de Contas estabeleça novo tratamento acerca da prescrição do débito e da pretensão punitiva, em particular qual seria o dies a quo  (data de ocorrência do fato irregular ou data do seu conhecimento pelo TCU) e as hipóteses de interrupção da prescrição.
17. Diante de todas as dúvidas ainda existentes sobre a decisão do STF no âmbito do RE 636886, opto por aplicar ao caso em exame a jurisprudência do TCU então existente, que se fundamenta no art. 37, § 5º, da Constituição Federal, no que tange ao ressarcimento do prejuízo, e no art. 205 da Lei 10.406/2002 (Código Civil) , no que se refere à pretensão punitiva."
21. O que se percebe, na verdade, é que os recorrentes ora buscam a rediscussão de mérito de questões anteriormente examinadas, ora apresentam novos argumentos, o que não é cabível na estreita via dos Embargos de Declaração, nos termos da remansosa jurisprudência desta Corte, devendo o responsável valer-se do recurso adequado para provocar a reapreciação da matéria. Nesse sentido cito apenas os Acórdão 3960/2019-TCU-Primeira Câmara (Rel. Min. Benjamin Zymler) , 2.249/2017-1ª Câmara (Rel. Min. Marcos Bemquerer) e 117/2018-2ª Câmara (Rel. Min. Ana Arraes) , permitindo-me do primeiro julgado extrair a seguinte transcrição:
'Embargos de declaração é um recurso de natureza peculiar, cuja fundamentação é vinculada, visto que seu objetivo é estritamente afastar possível omissão, obscuridade ou contradição de determinada deliberação. Logo, esse instrumento não deve servir como meio ilegítimo para rediscussão de mérito, o que representaria, na prática, a possibilidade de repetição de um mesmo recurso, ferindo os princípios da legalidade, da singularidade, da isonomia e da celeridade processual.'
Ante o exposto, tendo em vista que os embargos devem ser rejeitados, VOTO no sentido de que o Tribunal adote a deliberação que ora submeto ao Colegiado.
TCU, Sala das Sessões, em 23 de agosto de 2022.
AROLDO CEDRAZ 
Relator